【裁判字號】    88,訴,1106
【裁判日期】    890118
【裁判案由】    重利
【裁判全文】
臺灣臺南地方法院刑事判決                        八十八年度訴字第一一六號
    公  訴  人  臺灣台南地方法院檢察署檢察官
    被      告  乙○○
右列被告因重利案件，經檢察官提起公訴（八十八年度偵字第一０三三一號），本院
判決如左：
    主  文
乙○○共同乘他人急迫，貸以金錢，而取得與原本顯不相當之重利為常業，處有期徒
刑肆月。
    事  實
一、乙○○於民國八十六年間，曾因犯竊盜罪，經本院判處有期徒刑十月，緩刑三年
    確定（現緩刑中，未構成累犯），詎仍不知悔改，竟與真實姓名、年籍不詳，綽
    號「阿海」之成年男子，共同基於經營常業重利之概括犯意聯絡，自民國八十八
    年七月起，在中華日報刊登「專辦銀行票貼」之廣告招攬客戶，並以不知情之易
    郁禮名義向中華電信公司申請（０六）0000000及0000000兩線電
    話作為經營重利之聯絡，先後貸款與急需用款之丁○○、周瑞林、丙○○等不特
    定人，並收取與原本顯不相當之重利（月息六十分，即每借新台幣（下同）一萬
    元，十日為一期，利息二千元），並扣留借款人之身分證及所簽發之本票或支票
    作為借款之擔保，且以之為日常謀生之職業，嗣於同年八月十八日十四時三十分
    許，為警在台南市○○街二０六號前查獲。並在其所駕駛之車號為Ｊ三－二九三
    五自用小客車（經查車主為甲○○）上扣得丁○○、周瑞林、丙○○所簽發供借
    款擔保所用之支票、商業本票共六張、丁○○之身分證等物。
二、案經台南市警察局第二分局報請台灣台南地方法院檢察署檢察官偵查起訴。
    理  由
一、訊據被告乙○○矢口否認有何常業重利之犯行，辯稱：伊在警訊及偵訊時會承認
    是因為車禍腳痛，故陳述不實在，且伊未刊登廣告亦未裝設電話，亦不認識丁○○、丙○○等人。查獲當天在車子上扣得的東西是「阿海」的，車子則是甲○○
    的，且其從事養殖業，並非無其他職業云云。然查：（一）右揭犯行，業據被告
    於警訊及偵訊中自白不諱，核與證人丁○○、丙○○於警訊及本院審理中證述有
    關借款之情節大致相符，此外並有中華日報分類廣告一紙、查詢電話資料簡文表
    、贓物認領保管單、及扣案之丁○○、周瑞林、丙○○所簽發之支票、商業本票
    共六張等物可資佐證，另證人即車主甲○○亦到庭證稱：車子是伊借給被告，但
    車上查獲之本票等物並非其所有等語（見本院八十八年十一月九日訊問筆錄），
    亦乃被告到庭所不否認者。（二）被告到庭後雖矢口否認，先辯稱：查獲當天是
    朋友叫伊拿錢去二０六號，就被警察抓了。（見本院八十八年十月七日訊問筆錄
    ），嗣則改稱：查獲當天是去綽號「銘仔」之朋友家。（見本院八十九年一月四
    日訊問筆錄），可見其嗣後之供詞已前後矛盾不一。且經本院數次諭知命其查報
    綽號「阿海」之真實姓名、住址等，均稱無法找到其人，故是否真有「阿海」其
    人存在，已不無可疑，且縱有「阿海」其人存在，且扣案之支票、本票及身分證
    等物係「阿海」所有，則被告遲不肯供出「阿海」之真實身分，亦顯為迴護共同
    被告之舉。且案重初供，被告辯稱在警訊及偵訊時會承認係因腳痛，亦顯與一般
    常情不符，自難採信。（三）又按共同正犯之成立，祇須具有犯意之聯絡，行為
    之分擔，既不問犯罪之動機起何人，亦不必每一階段犯行，均經參與。且共同正
    犯之意思聯絡，不限於事前有所協議，其於行為當時，基於相互之認識，以共同
    犯罪之意思參與者，亦無礙於共同正犯之成立，此最高法院七十三年臺上字第一
    八八六號判例著有明文可資參照。故不論廣告及電話是否係被告去刊登或裝設，
    及借款人丁○○、丙○○等人是否係向被告本人借錢，或係向其他共同被告借錢
    ，被告既於本院審理中自承有參與拿錢去二０六號等情，顯係以自己共同犯罪之
    意思，參與常業重利罪之構成要件行為，故被告上開所辯，顯屬事後逃避卸責之
    詞，不足採信。（四）又被告等收取之高利，已遠逾法定最高利率週年利率百分
    之二十以上，已為借款人丁○○等人於警訊中證述屬實，顯為與原本顯不相當之
    重利。又借款人丁○○等人因一時急迫，致不得已向被告借款而允以重利為酬等
    情，亦據其等於警訊中陳述綦詳，另觀之被告等收取之利息甚重，均足認為係趁
    借款人出於急迫，始為借貸。末按刑法上所謂常業犯，指反覆以同種類行為為目
    的之社會活動之職業性犯罪而言，至於犯罪所得之多寡，是否恃此犯罪為唯一之
    謀生職業，則非所問，縱令兼有其他職業，仍無礙於該常業犯罪之成立。此最高
    法院八十五年度台上字第五一０號判例亦著有明文可資參照。故被告縱另從事養
    殖業，綜上判例意旨，要仍無礙於其常業犯罪之成立。是被告上開所辯，顯均係
    屬事後逃避卸責之詞，不足採信。本件事證明確，被告犯行洵堪認定。
二、核被告乙○○乘他人急迫，貸以金錢，而取得與原本顯不相當之重利為常業，所
    為係犯刑法第三百四十五條、第三百四十四條之罪。被告與「阿海」就上開犯行
    間，有犯意聯絡及行為分擔，均應論以共同正犯。爰審酌被告年輕力強不知謀取
    正職，趁人急迫圖得重利，惡性非輕，不法得利甚鉅，犯罪後飾詞狡辯毫無悔意
    等一切情狀，量處如主文所示之刑，以資懲儆。至扣案之上開本票及支票共六張
    ，乃係上開借款人等所簽發以供借款擔保之物，非屬被告所有，爰不另為沒收之
    諭知。
據上論斷，應依刑事訴訟法第二百九十九條第一項前段，刑法第二十八條、第三百四
十五條，罰金罰鍰提高標準條例第一條前段，判決如主文。
本案經檢察官陳建弘到庭執行職務。
中    華    民    國    八十九      年      一      月        十八      日
                              臺灣臺南地方法院刑事第二庭
                                      法  官  林臻嫺
右正本證明與原本無異
如不服本判決應於送達後十日內向本院提出上訴狀
                                      書記官  黃若萍
中    華    民    國      八十八    年      一      月     十八       日
附錄本案論罪科刑法條全文：
刑法第三百四十四條：乘他人急迫、輕率或無經驗，貸以金錢或其他物品，而取得與
                    原本顯不相當之重利者，處一年以下有期徒刑、拘役或科或併
                    科一千元以下罰金。
刑法第三百四十五條：以犯前條之罪為常業者，處五年以下有期徒刑、得併科三千元
                    以下罰金。


司法院資訊處製作；財團法人民間司法改革基金會備份。
